臺灣高等法院民事判決　　　　　　　　　93年度上字第1022號
上　訴　人　甲○○
　　　　　　　　　　　　5之1號2樓
訴訟代理人　張立明
　　　　　　　　　　　　5之1號2樓
被　上訴人　乙○○
訴訟代理人　林姿瑛律師
上列當事人間請求確認債權不存在等事件，上訴人對於中華民國
93年9 月23日臺灣桃園地方法院93年度訴字第72號第一審判決提
起上訴，本院於94年6月14日言詞辯論終結，判決如下：
    主  文
上訴駁回。
第二審訴訟費用由上訴人負擔。
    事實及理由
一、本件上訴人起訴主張：伊於民國82年間提供伊所有坐落桃園
    縣中壢市○○段605、606及607地號（現已合併為605地號）
    土地（下稱系爭土地）所有權應有部分368分之107與訴外人
    龍升建設股份有限公司（下稱龍升公司）合建房屋。嗣因龍
    升公司資金不足而停工數月，龍升公司乃商請伊及系爭土地
    其餘地主許春景（所有權應有部分368分之136）、林泰平（
    所有權應有部分368分之125）配合其借款。伊與其他地主為
    早日完工，遂在龍升公司之要求下於83年1 月23日書立債務
    人為伊、訴外人許春景、林泰平，向被上訴人借款新台幣（
    下同）1,500萬元之借據 ，供龍升公司作為資金調度。惟伊
    並未取得上開借款，故伊並非實際借款人。況被上訴人縱有
    匯交款項予龍升公司，其金額亦僅為1,264,509元及6,667,0
    00元，並非如借據上所載之1,500萬元 ，且被上訴人亦從未
    通知伊有匯予上開款項，故伊與被上訴人間實無何借款之合
    意，亦無交付借款之事實，確無債權存在等情，爰求為確認
    兩造間500萬元消費借貸債權不存在之判決 。並於原審判決
    確認兩造間超過230萬元債權不存在，駁回上訴人其餘請求
    後，提起上訴，聲明：(一)原判決關於駁回上訴人後開之訴部
    分廢棄。(二)上開廢棄部分，確認兩造間230萬元債權不存在
    。
二、被上訴人則以：上訴人曾於83年1 月21日與其他地主共同將
    系爭土地設定本金最高限額1,800萬元抵押權向伊借款 ，原
    欲借用1,500萬元，故於借據上載明借款為1,500萬元。惟伊
    於抵押權設定登記完成後發現系爭土地並未具有預期之高額
    價值，因此伊實際上僅願出借850萬元予上訴人及訴外人許
    春景、林泰平，並於扣除每萬元每月利息以150元計算之3個
    月利息、代書費、設定抵押規費及介紹費計568,491元後，
    實付7,931,509元予上訴人及訴外人許春景、林泰平 ，並於
    83年1月24日將1,264,509元匯入上訴人在臺灣中小企業銀行
    中壢分行之帳戶以清償上訴人之貸款，並應上開借用人之指
    示將餘款6,667,000元匯入與彼等有合建契約關係之訴外人
    龍升公司在新竹企銀山子頂分行之帳戶，合計匯交7,931,50
    9元。嗣於伊開始就系爭借款實施強制執行前 ，訴外人許春
    景、林泰平陸續按其抵押物即系爭土地所有權持分比例為清
    償，惟上訴人就其按抵押物應有部分比例368分之107，應分
    擔之抵押債權2,471,467元，或依實際交付數額7,931,509元
    之上開應分擔比例2,306,172元均未清償，故伊對上訴人確
    有230萬元債權存在之事實等語，資為抗辯。並在本院聲明
    ：上訴駁回。
三、本件上訴人主張伊與被上訴人間並未成立借款契約，且被上
    訴人並未交付借款予伊，故請求確認被上訴人對伊無230萬
    元債權存在云云，為被上訴人所否認，並以前揭情詞置辯。
    是本件首應審究者為兩造間有無成立借款契約及交付借款之
    事實。經查：
  (一)被上訴人抗辯兩造間訂定有借款契約，並就系爭土地設定有
    最高限額抵押權之事實，業據其提出借據、抵押權設定契約
    書、及土地登記謄本為證 （見本院卷第1卷第57頁、第63頁
    、第68頁至第71頁），而上訴人並不爭執上開文件之真正，
    自堪認為真實。上訴人雖主張其與其他地主實僅係提供土地
    作為擔保，真正借款人為龍井公司云云，惟為被上訴人所否
    認，復經訴外人龍井公司總經理謝禎圃在臺灣桃園地方法院
    檢察署87年度偵字第8864號詐欺案件偵查時，到場否認為實
    際借款人（見原審卷第29頁背面）。此外，上訴人始終未能
    舉證證明實際借款人係龍井公司之事實，則其此部分主張，
    洵非可取。
  (二)被上訴人抗辯伊有於83年1 月24日自伊母游鳳設於桃園市信
    用合作社之帳戶內匯付1,264,509元至上訴人在台灣中小企
    銀中壢分行之帳戶，及依上訴人及其他地主之指示，將其餘
    借款6,667,000元匯付龍井公司在新竹企銀山子頂分行之帳
    戶，共計交付借款7,931,509元予上訴人及其他地主之事實
    ，亦有其提出之匯款單及銀行往來明細表為證（見本院卷第
    1卷第72頁及第73頁） ，亦堪信為真實。上訴人雖泛稱單純
    匯款不能證明即係借款，且被上訴人亦未通知上訴人有匯款
    之事實，故兩造間實無借款合意云云。惟查證人即承辦本件
    貸款之代書徐金浩在臺灣桃園地方法院檢察署87年度偵字第
    8864號詐欺案件中到場證述：當時借錢時，雙方好像就講好
    要將錢匯給龍井公司等語（見原審卷第29頁背面及第69頁背
    面），再參諸上開匯款中有一筆係直接匯入上訴人名下之帳
    戶內，及上訴人自承係應龍井公司之請求，與被上訴人訂立
    借款契約等情，已堪認上開匯款即係本件借款之交付。至上
    訴人雖主張匯款並非借款，惟就匯款之真正原因關係為何，
    及兩造有約定匯款時應通知上訴人之事實，始終不能舉證以
    實其說，則其此部分所云，亦無足取。
  (三)至上訴人另以被上訴人未依兩造間約定交付借款1,500萬元
    ，僅匯交7,931,509元 ，有違誠信，且違反民法第74條暴利
    行為的精神云云。惟被上訴人既有交付上開7,931,509元借
    款，與上訴人及前揭二名地主間即發生消費借貸債權債務關
    係，縱有未交付其餘款項之事實，亦難據此即認上開債權債
    務關係不存在。況暴利行為應於法律行為後1 年內聲請撤銷
    ，民法第74條第2 項定有明文。本件抵押借款發生於83年間
    ，上訴人於10年始空言主張為暴利行為，殊無足取。
四、綜上所述，被上訴人既有借款7,931,509元予上訴人及其他
    二名地主，而上訴人按在系爭土地上之所有權應有部分比例
    ，計算應分擔額至少為230萬元 （其計算式為：交付之借款
    7,931,509X上訴人應分擔比例107/368=2,306,172元 ，角以
    下四捨五入），則被上訴人自對上訴人有230萬元債權存在
    。故上訴人主張與被上訴人未成立消費借貸契約，請求確認
    與被上訴人間消費借貸債權230萬元不存在 ，即屬無據，不
    應准許。從而，原審就此部分所為上訴人敗訴之判決，並無
    不合。上訴論旨仍執前詞指摘原判決此部分不當，求予廢棄
    改判，為無理由。
五、至兩造其餘之攻擊防禦方法，及未經援用之證據資料，經本
    院斟酌後，認均不影響本判決之結果，爰不再一一詳予論述
    。又上訴人聲請訊問證人張蘭嬌、楊義輝，經本院通知並未
    到場，惟本件事證已明，無再傳訊之必要，附此敘明。
六、據上論結，本件上訴為無理由，依民事訴訟法第449條第1項
    、第78條，判決如主文。
中　　華　　民　　國　　94　　年　　6 　　月　　28　　日
                  民事第十二庭  審判長法  官  鄭雅萍
                                      法  官  林恩山
                                      法  官  謝碧莉
正本係照原本作成。
如不服本判決，應於收受送達後20日內向本院提出上訴書狀，其
未表明上訴理由者，應於提出上訴後20日內向本院補提理由書狀
（均須按他造當事人之人數附繕本）上訴時應提出委任律師或具
有律師資格之人之委任狀；委任有律師資格者，另應附具律師資
格證書及釋明委任人與受任人有民事訴訟法第466條之1第1 項但
書或第2項（詳附註）所定關係之釋明文書影本。
中　　華　　民　　國　　94　　年　　6 　　月　　28　　日
　　　　　　　　　　　　　　　　　　　書記官  林初枝
附註：
民事訴訟法第466條之1（第1項、第2項）：
對於第二審判決上訴，上訴人應委任律師為訴訟代理人。但上訴
人或其他法定代理人具有律師資格者，不在此限。
上訴人之配偶、三親等內之血親、二親等內之姻親，或上訴人為
法人、中央或地方機關時，其所屬專任人員具有律師資格並經法
院認為適當者，亦得為第三審訴訟代理人。
